臺灣高等法院高雄分院刑事判決
111年度上易字第231號
上  訴  人  
即  被  告  黃嘉育



上列上訴人因妨害名譽案件，不服臺灣高雄地方法院110年度審
易字第1136號，中華民國111年1月25日第一審判決（起訴案號：
臺灣高雄地方檢察署110年度偵字第16144號），提起上訴，本院
判決如下：
    主  文
上訴駁回。
    事實及理由
一、經本院審理結果，認第一審以上訴人即被告黃嘉育（下稱被
    告）犯刑法第309條第1項公然侮辱罪，暨說明被告分別以「
    婊子」、「賤貨」、「在鄰居中就是你最爛」等語辱罵告訴
    人温○芸、陳○彤，係於密接之時間、在相同地點實施，且侵
    害相同法益，各行為之獨立性極為薄弱，主觀上亦係出於同
    一公然侮辱之犯意，依一般社會健全觀念，應視為數個舉動
    之接續施行，合為包括之一行為予以評價為當，故應論以接
    續犯。又其接續一行為，同時辱罵在場之告訴人温○芸、陳○
    彤，係一行為觸犯2個公然侮辱罪，應依刑法第55條前段想
    像競合犯之規定，從一重論以一公然侮辱罪等節，而判處被
    告罰金新台幣8千元，暨諭知易服勞役之折算標準，核其認
    事用法及量刑均無不當，應予維持，並引用第一審判決書記
    載之事實、證據及理由（如附件）。
二、被告上訴意旨略以：本件係因告訴人陳○彤施工車輛阻擋，
    被告2次請對方移車，對方都不願意，被告始提高音量喊，
    告訴人陳○彤拿手機說你再大聲，我有錄音錄影告你，我們
    已經告了兩家了，另温○芸也說：我們不是普通人，你要搞
    清楚等語，弄的被告情緒也不好，爭吵了起來，並和告訴人
    温○芸發生一些口角。因告訴人温○芸長期佔用道路是本巷的
    路霸，但案發當時，被告並沒有罵告訴人陳○彤：妳是婊子
    、賤貨等語，只有說告訴人温○芸是我們巷子裡素質最差的
    一家而已，且對方堅不讓路態度惡劣，被告是基於公理是非
    ，並無有侮辱之故意，與刑法第309條第一項公然侮辱之構
    成要件不相當，撤銷原判決云云。
三、經查：
㈠、刑法妨害名譽罪章設有「善意發表言論不罰」規定（刑法第3
    11條參照），本質上屬於妨害名譽罪章之阻卻違法事由，適
    用範圍固非僅刑法第310條之誹謗罪，亦包含同罪章刑法第3
    09條之公然侮辱罪，惟縱係認可受公評之事項，尤其對於涉
    及公共利益之事務，依刑法第311條第3款規定，仍應限於適
    當之評論，亦即個人基於其主觀價值判斷，提出主觀之評論
    意見，而無情緒性或人身攻擊性之言論而言，如係出於情緒
    謾罵作人身攻擊，即難謂為適當之評論。
㈡、原判決主要係依憑被告坦認於民國110年5月14日16時45分許
    ，在告訴人温○芸位於高雄市○○區○○路○巷00號住家外之人車
    往來通行之馬路上，與告訴人陳○彤、温○芸因停車發生糾紛
    ，並向告訴人温○芸出言：所有鄰居就妳們家素質最差之供
    述、證人即告訴人陳○彤、温○芸等2人內容相符之證述，暨
    原審當庭勘驗現場監視器錄影畫面之筆錄、監視器錄影畫面
    截圖照片等證據資料，據以認定告訴人陳○彤、温○芸等2人
    之證述為可採，另又逐一說明自上揭勘驗筆錄、監視器錄影
    畫面截圖照片已可見：「被告於110年5月14日16時47分30秒
    至48分45秒：被告騎乘機車接近告訴人陳○彤之貨車，告訴
    人陳○彤在告訴人温○芸住家外，雙方發生爭執（長達1分鐘
    ），被告拉下口罩情緒激動，並以「右手」比劃，告訴人陳
    ○彤之男性友人緊急移車；（110年5月14日16時48分45秒至4
    9分35秒）被告騎乘車輛到告訴人温○芸住家門口外與告訴人
    陳○彤爭執不下，被告神情顯微憤怒、激動，手部動作比劃
    大，隨即騎乘車輛離開（49分30秒），此時有旁人從監視器
    畫面走過並站在路旁觀看，另有一人騎車機車經過；（110
    年5月14日16時49分49秒至51分39秒）被告騎車機車返回告
    訴人温○芸住家門口外（49分49秒），脫下安全帽及口罩，
    破口大罵，此時現場有告訴人温○芸、陳○彤及陳○彤之友人
    ，圍觀路人5名等節，依此客觀案發歷程，已足佐證告訴人
    等之證言所述非虛，暨為被告所稱諸節不可採之論據，並依
    調查證據之結果，認定被告確有刑法第309條第1項公然侮辱
    之犯行（詳見原審判決「理由欄」貳至），洵屬有據。
㈢、被告雖執前開說詞置辯，然被告於原審法院111年1月11日勘
    驗案發現場監視影帶時均在庭，亦無對原審法院勘驗監視影
    帶及截圖之內容爭執，僅表示次序有問題等語（見原審卷第
    67、69頁），而原審法院亦已詳述被告所稱諸節不可採之理
    由如前述；被告雖辯稱告訴人温○芸長期佔用道路，是案發
    地巷弄的路霸，其係基於公理是非而為指摘，並無侮辱告訴
    人温○芸、陳○彤等2人之犯意云云，並提出三角錐照片2幀為
    據。然姑不論案發地點巷弄沿牆邊處均未劃設紅線，依次即
    斜放多量車輛，顯見該處本即提供鄰近住戶停放車輛，另冷
    氣業者即告訴人陳○彤之小貨車亦已緊臨告訴人温○芸住處前
    方停放，此有監視器翻拍照片可參（見警卷第21頁）；又案
    發時間，係因告訴人陳○彤至告訴人温○芸住處裝設冷氣，始
    將小貨車停放在告訴人温○芸住處前方裝卸一節，亦履據告
    訴人温○芸、陳○彤等2人指述在卷（見警卷第10、14頁），
    則對此因工事需求臨時之停放，縱造成一時車輛通行之不便
    ，究與社會通念所謂「路霸」有異，是被告以該小貨車之停
    放對其機車之出入造成影響而質問，卻又對告訴人温○芸出
    言「在鄰居中就是你最爛」或告訴人温○芸是我們巷子裡素
    質最差的一家、或對告訴人温○芸、陳○彤稱：若不告就是「
    婊子」、並罵陳○彤「賤貨」等語，顯見已非單純出於公益
    目的，而已兼及情緒性或人身攻擊性言論，依上開說明，並
    無刑法第311條善意免責規定之適用。
㈣、被告雖一再質疑上開監視影帶內容之次序或完整性，然上開
    監視器之內容及截圖，業原審勘驗，並製有勘驗筆錄，被告
    亦不否認勘驗所見內容之真實性已如前述，則上開監視器影
    像檔案具有證據能力，復經合法調查，自得為本案證據。被
    告一再聲請本院命告訴人温○芸提出完整檔案，卻始終未能
    說明其所稱「完整檔案」究為何物，而未依誠信原則行使訴
    訟上之權利（刑事妥速審判法第3條），況上開監視器影像
    亦非告訴人温○芸自行以手機所錄製，是本院認此部分證據
    調查聲請已無必要，併予敘明。
㈤、綜上所述，原審判決已就被告辯解事項，逐一於判決理由中
    詳述論斷之憑據，其認事、用法均無違法不當或違反一般經
    驗、論理法則之誤。被告上訴意旨仍執前詞，重為爭執，或
    就原審判決採證、認事職權之適法行使，徒憑己見，再事爭
    論，為無理由，應予駁回。　
據上論斷，應依刑事訴訟法第373條、第368條，判決如主文。　
本案經檢察官丁亦慧提起公訴，檢察官呂幸玲、黃彩秀到庭執行
職務。
中　　華　　民　　國　　111 　年　　11　　月　　23　　日
                  刑事第五庭    審判長法  官  簡志瑩
                                      法  官  王俊彥
                                      法  官  陳美燕
以上正本證明與原本無異。
不得上訴。 
中　　華　　民　　國　　111 　年　　11　　月　　23　　日
                                      書記官  洪以珊
附件：
臺灣高雄地方法院刑事判決
                                   110年度審易字第1136號
公　訴　人　臺灣高雄地方檢察署檢察官
被　　　告　黃嘉育　
上列被告因妨害名譽案件，經檢察官提起公訴（110 年度偵字第
16144 號），本院判決如下：
    主  文
黃嘉育犯公然侮辱罪，處罰金新臺幣捌仟元，如易服勞役，以新
臺幣壹仟元折算壹日。
    事  實
一、黃嘉育於民國110 年5 月14日16時45分許，在高雄市○○區○○
    路○巷00號前，因車輛停放移車細故與陳○彤、温○芸發生口
    角爭執，詎其基於公然侮辱之犯意，對陳○彤、温○芸辱罵「
    婊子」、對陳○彤辱罵「賤貨」、對温○芸辱罵「在鄰居中就
    是你最爛」等語，足以貶損陳○彤、温○芸之名譽。
二、案經陳○彤、温○芸訴由高雄市政府警察局林園分局報請臺灣
    高雄地方檢察署檢察官偵查起訴。
    理  由
壹、程序事項：
    按被告以外之人於審判外之陳述，雖不符刑事訴訟法第159
    條之1 至第159 條之4 之規定，而經當事人於審判程序同意
    作為證據，法院審酌該言詞陳述或書面陳述作成時之情況，
    認為適當者，亦得為證據；當事人、代理人或辯護人於法院
    調查證據時，知有刑事訴訟法第159 條第1 項不得為證據之
    情形，而未於言詞辯論終結前聲明異議者，視為有前項之同
    意，同法第159 條之5 定有明文。查檢察官及被告黃嘉育就
    本判決所引用被告以外之人審判外之言詞或書面陳述之證據
    能力於本院準備程序時均已同意作為本案證據（本院卷第49
    頁），且迄至言詞辯論終結前亦未聲明異議（見本院卷第65
    頁），本院審酌上開證據之取得過程並無瑕疵，與本案待證
    事實間復具有相當之關聯性，認為以之作為本案之證據亦屬
    適當，依刑事訴訟法第159 條之5 規定，應有證據能力。又
    其餘認定本案犯罪事實之非供述證據，均查無違反法定程序
    取得之情，依刑事訴訟法第158 條之4 規定反面解釋，亦具
    證據能力。
貳、實體事項：
一、訊據被告黃嘉育固坦承其於上開時、地，與告訴人陳○彤、
    温○芸因停車發生糾紛，惟矢口否認有何公然侮辱之犯行，
    辯稱：我沒有罵告訴人陳○彤、温○芸「婊子」、「賤貨」等
    詞，我當時去倒垃圾，是告訴人陳○彤的汽車擋住道路，所
    以我就大聲問說是誰的車，後來告訴人前後出現，就說要告
    我，也不願讓路，最後有很多鄰居出現，她們才把車移開，
    我只有講所有鄰居就妳們家素質最差等語（見偵查卷第24頁
    、本院卷第47頁）經查：
  ㈠被告與告訴人陳○彤、温○芸於110 年5 月14日16時45分許，
    因停車問題發生爭執等情，業經證人即告訴人陳○彤、温○芸
    於警詢及偵訊時證述明確（警卷第10、14頁；偵卷第22頁）
    ，並有告訴人温○芸提出之監視器畫面光碟（偵卷證物袋）
    在卷足憑，且為被告所是認，是此部分事實，堪先認定。
  ㈡被告有無在温○芸住處外馬路上，對告訴人陳○彤、温○芸分別
    辱罵如起訴書所載言語乙節：
  ⒈就本案事實之經過情形，證人即告訴人陳○彤、温○芸分別證
    述如下：
  ⑴證人即告訴人陳○彤於警詢中證稱：案發當日我到温○芸家中
    安裝冷氣，當時我們把工程車停在温○芸住家門口，裝機完
    畢待離去時後，見到被告對我說「路是你們家的嗎？」，我
    隨即跟被告說「不好意思再等一下下」，被告又說「已經等
    了10分鐘了，還要再等嗎？」，我就立刻跟被告說「不好意
    思再等一下下，快好了」，被告就說「已經超過10分鐘了還
    要再多久，路又不是你們的」，我因此回應「路也不是你家
    的」，被告隨即就嗆我說「你在殺小（台語）」，我就跟被
    告說你再罵我，我就要提告，被告就跟我說「你去提告啊，
    你不敢提告就是婊子」，隨即騎車離去。當時我先生準備來
    接我，被告又騎車回來罵我「你不敢提告就是婊子，就是賤
    貨」等語（見警卷第14頁），核與偵查中具結證稱：案發當
    日下午我到温○芸家安裝冷氣，安裝完之後，我們車子開到
    温○芸家門口準備搬設備，被告就問我何時要移車，我說再
    一下下，被告就生氣罵我們說路不是你家的，我也回應被告
    說「路也不是你家的」，接著他就罵我婊子、賤貨等語（見
    偵卷第22頁）相符，又稽以證人即告訴人陳○彤之前開警詢
    、偵訊證述均屬一致，並無矛盾或閃爍之情，且證人陳○彤
    與被告間並不相識，無怨隙恩仇（見本院卷第71頁），既經
    具結擔保其證言之可信性，當無甘冒構陷被告之動機與必要
    ，應可採信。
  ⑵又證人即告訴人温○芸於警詢中證稱：案發當時，冷氣廠商安
    裝好冷氣，要將工具裝備上車，因此將車輛停在我住家門口
    ，我在家聽到外面的叫囂聲，因此與陳○彤外出查看，看到
    被告在叫囂，陳○彤有跟被告說抱歉，並且跟被告說再一下
    下就開走了，但被告就開始辱罵我們，先指著我罵「所有鄰
    居就你最爛」，再罵陳○彤「不敢報警就是婊子」等語（見
    警卷第10頁）；核與偵查中具結證稱：當時陳○彤與被告已
    經吵起來了，我出去時，被告就指著我說「這附近的鄰居就
    是你最爛」（見偵卷第22頁）等語相符，稽以證人温○芸前
    開證述內容一致，且與證人陳○彤證述內容亦相符合，又證
    人温○芸於本案發生前與被告並無相識（被告亦自承此部分
    ，見本院卷第71頁），且於偵查中表示僅要被告道歉即可，
    直至本院審理終結前亦無提出任何賠償請求，衡以前開證言
    亦經具結擔保其可信性，可見證人温○芸當無虛捏受害情節
    ，設詞誣攀被告之動機或必要，使之身陷偽證追訴之風險，
    是證人温○芸前開證述，非無採信。
  ⒉另就案發當時之監視器光碟所錄製之影像（無聲音）觀之，
    經本院勘驗如下（見本院卷第67頁）：
  ①光碟時間110 年5 月14日16時47分30秒至48分45秒：被告騎
    乘機車接近告訴人陳○彤之貨車，告訴人陳○彤在告訴人温○
    芸住家外，雙方發生爭執（長達1 分鐘），被告拉下口罩情
    緒激動，並以「右手」比劃，告訴人陳○彤之男性友人緊急
    移車。
  ②光碟時間110 年5 月14日16時48分45秒至49分35秒：被告騎
    乘車輛到告訴人温○芸住家門口外與告訴人陳○彤爭執不下，
    被告神情顯微憤怒、激動，手部動作比劃大，隨即騎乘車輛
    離開（49分30秒），此時有旁人從監視器畫面走過並站在路
    旁觀看，另有一人騎車機車經過。
  ③光碟時間110 年5 月14日16時49分49秒至51分39秒：被告騎
    車機車返回告訴人温○芸住家門口外（49分49秒），脫下安
    全帽及口罩，破口大罵，此時現場有告訴人温○芸、陳○彤及
    陳○彤之友人，圍觀路人5 名。（見截圖照片）
  ⒊綜上，由上開光碟影像得知，告訴人陳○彤與温○芸於警詢中
    證述被告之情緒及駕車離開後隨即返回爭論之情均相符，雖
    光碟影像中未錄製聲音，然從被告影像中之神情激動，與告
    訴人等爭鋒相對，且被告亦自承有向告訴人温○芸表示「所
    有鄰居就妳們家素質最差」，與告訴人温○芸前開證述情節
    大致相符，僅係用字遣詞稍加修飾，不排除係被告事後修飾
    自身言行之辯詞，且客觀案發歷程亦與告訴人所證內容相符
    ，可認上開勘驗結果，已足佐證告訴人等之證言所述非虛。
二、由是，足認被告確有於110 年5 月14日16時45分許許，在告
    訴人温○芸位於高雄市○○區○○路○巷00號住家外之人車往來通
    行之馬路上，以「婊子、賤貨、你最爛」等語大聲辱罵告訴
    人温○芸、陳○彤。而「婊子、賤貨、你最爛」之言論，衡諸
    社會通念，係就所指涉對象之人格為批評指摘，寓有私德不
    檢、人品低劣、行為不端等意涵，足以對其形象產生不利影
    響，並造成道德地位之負面觀感，從而貶損其社會評價，自
    屬侮辱性言論無疑。觀諸雙方上開事發脈絡，可知被告僅因
    車輛阻擋行車，而對告訴人等心生不滿，率爾於不特定多數
    人得以出入之馬路上，當面以前揭言論大聲辱罵告訴人温○
    芸、陳○彤，充滿個人不悅情緒之發洩，其當可預見該言論
    足以損害告訴人温○芸、陳○彤之名譽，顯具有損害告訴人温
    ○芸、陳○彤名譽之認知及意欲，自有公然侮辱罪之主觀犯意
    及犯行，甚為灼然。故被告辯稱沒有公然辱罵告訴人温○芸
    、陳○彤云云，委無足採。
三、綜上，被告上開辯解尚無可採，被告犯行已堪認定，應予依
    法論科。
參、論罪科刑：
一、核被告所為，係犯刑法第309 條第1 項公然侮辱罪。又被告
    於上揭時、地，分別以「婊子」、「賤貨」、「在鄰居中就
    是你最爛」等語辱罵告訴人温○芸、陳○彤，係於密接之時間
    、在相同地點實施，且侵害相同法益，各行為之獨立性極為
    薄弱，主觀上亦係出於同一公然侮辱之犯意，依一般社會健
    全觀念，應視為數個舉動之接續施行，合為包括之一行為予
    以評價為當，故應論以接續犯。又被告以接續一行為，同時
    辱罵在場之告訴人温○芸、陳○彤，係一行為觸犯2 個公然侮
    辱罪，為同種想像競合犯，應依刑法第55條前段規定，從一
    重論以一公然侮辱罪。
二、爰審酌被告為智識成熟之成年人，不思以理性平和方式進行
    溝通，率爾使用上述語句辱罵告訴人温○芸、陳○彤，顯乏尊
    重他人之觀念，其犯罪之動機、手段及目的均非可取；且於
    犯後矢口否認犯行，未見悔意，迄今未與告訴人温○芸、陳○
    彤達成和解；另參以被告前無任何論罪科刑前案紀錄，素行
    尚可（見臺灣高等法院被告前案紀錄表），再斟酌其行為對
    告訴人温○芸、陳○彤名譽造成之損害程度；兼衡被告自陳之
    教育程度及家庭生活經濟狀況（涉及被告隱私，不予揭露，
    見本院卷第71頁）之一切情狀，量處如主文所示之刑，並諭
    知如易服勞役之折算標準，以示懲儆。。
據上論斷，應依刑事訴訟法第299 條第1 項前段，判決如主文。
本案經檢察官丁亦慧提起公訴，檢察官呂乾坤到庭執行職務。
中　　華　　民　　國　 111　　年　　1 　　月　　25　　日
                  刑事第五庭    法　官  施君蓉
以上正本證明與原本無異。
如不服本判決應於收受送達後20日內向本院提出上訴書狀，並應
敘述具體理由；如未敘述上訴理由者，應於上訴期間屆滿後20日
內向本院補提理由書（均須按他造當事人之人數附繕本）「切勿
逕送上級法院」。
因疫情而遲誤不變期間，得向法院聲請回復原狀。
中　　華　　民　　國　 111　　年　　1 　　月　　25　　日
                                書記官  陳建志
附錄本判決論罪科刑法條全文：
刑法第309條第1項
公然侮辱人者，處拘役或九千元以下罰金。